【裁判字號】    95,訴,149
【裁判日期】    950828
【裁判案由】    清償借款
【裁判全文】
臺灣彰化地方法院民事判決  95年度訴字第149號
原      告  合作金庫商業銀行股份有限公司
法定代理人  丙○○
訴訟代理人  甲○○
被      告  闕寶慧即己○○）.
被      告  庚○○
兼上二人共
同訴訟代理
人          乙○○
上列當事人間請求清償借款事件，本院於民國九十五年八月十四
日言詞辯論終結，判決如下：
    主      文
被告應連帶給付原告新台幣壹佰貳拾萬元及自民國八十一年七月
二十一日起至清償日止，按年息百分之五計算之利息。
訴訟費用由被告連帶負擔。
    事實及理由
壹、本件原告原本聲請支付命令時，於其支付命令狀內已提及借
    貸及被告簽發本票之事實，惟並未敘明係以票據或借貸之法
    律關係請求，嗣經被告聲明異議後，本院誤以給付票款案件
    分案，原告始以書狀陳報本件係以借貸之法律關係提起訴訟
    ，故本件並無訴之變更追加之問題，被告抗辯不同意原告追
    加訴訟標的云云，尚屬無據，核先敘明。
貳、原告主張：
  一、原債權人彰化巿第四信用合作社因無法健全經營，經財政
      部於民國八十四年八月三日以台財融字第八四七二八一七
      六號函命令原告概括承受其資產及負債，是其債權及債務
      均歸原告，合先敘明。
  二、被告三人前於七十七年間陸續向原債權人彰化巿第四信用
      合作社（下稱彰化四信）聲請股票融資借款，被告乙○○
      、庚○○及闕寶慧（即己○○）並常互為保證人，嗣因彰
      化四信之該項放款業被糾正，雙方乃就被告乙○○及庚○○於七十七年十月十九日及七十七年十月二十六日向原彰
      化四信借款之部分未清償之債務，由被告三人共同簽立發
      票日均為八十年一月三十日，面額各為八十五萬元及三十
      五萬元，到期日均空白之本票二紙交彰化四信收執，原告
      並持有被告之股票六百多張及被告簽立之切結書，詎被告
      等人經屆期不為清償，迭經催討亦無效果，因被告曾清償
      利息至八十年七月二十日，為此依借貸之法律關係提起本
      訴。並聲明：如主文所示。
  三、觀如附表編號一所示本票，其放款帳號係三三一號，初放
      日期為七十七年十月十九日，經對照同日二紙轉帳借款申
      請書（上蓋轉帳章，且存款帳號填載七七八五號）及七七
      八五帳號活期存款帳卡，可知當日原彰化四信確轉入七百
      五十萬元及八十七萬元兩筆金額予該七七八五帳號活期存
      款帳戶，且該二紙轉帳借款申請書上載明借款人為被告乙○○，連帶保證人為訴外人張耀文及陳萬甲，因該二紙轉
      帳借款申請書係出於同一放款帳號三三一號，故適用同一
      放款額度九百萬元，即於三三一號放款帳戶內之各筆借款
      ，均係於九百萬元之額度內循環動用，隨還隨借。
  四、另觀七十八年六月二十七日轉帳二百七十萬元之借款申請
      書、三三一號放款帳卡及七七八五號存款報表，當日原彰
      化四信確轉入二百七十萬元予七七八五帳號活期存款帳戶
      ，且確屬三三一號放款帳號內之貸款，而本次借款申請書
      之借款人雖仍為被告乙○○，但連帶保證人卻已改為被告
      闕寶慧（即己○○）、庚○○。是如附表編號一所示本票
      雖由被告共同簽發，實則由被告乙○○為借款人，被告闕
      寶慧（即己○○）、庚○○為連帶保證人，故被告應對本
      債務負連帶清償之責。
  五、又如附表編號二所示本票，其放款帳號係三九八號，初放
      日期為七十七年十月二十六日，經對照同日二紙轉帳借款
      申請書（存款帳號填載五六六四號）及五六六四帳號活期
      存款帳卡，可看出當日原彰化四信確轉入三百三十萬元及
      五百七十萬元兩筆金額予該五六六四帳號活期存款帳戶，
      且該二紙轉帳借款申請書上載明借款人為被告庚○○，連
      帶保證人為被告乙○○及訴外人張耀文，因該二紙轉帳借
      款申請書係出於同一放款帳號三九八號，故亦適用同一放
      款額度九百萬元。嗣如附表編號二所示本票雖由被告共同
      簽發，亦由被告乙○○為借款人，被告闕寶慧（即己○○
      ）、庚○○為連帶保證人之意，故被告應對本債務負連帶
      清償之責。
  六、
  （一）在放款三三一帳號，七十七年十月十九日撥放之二筆放
        款八十七萬元與七百五十萬元，在七十八年十月十八日
        止仍未償還之餘額（分別為二十四萬與六十一萬元），
        經被告確認後重新簽立系爭一號本票八十五萬元，交由
        原彰化四信收執。
  （二）在放款三九八帳號，七十七年十月二十六日撥放之放款
        九百萬元，在七十八年十月十八日止仍未償還之餘額三
        十五萬元經被告確認後重新簽立系爭本票三十五萬元，
        交由前彰化四信收執。
  （三）被告雖否認原告上開主張，今再影印出相關傳票證實原
        告提出七十七年十月十九日撥放之二筆放款八十七萬元
        與七百五十萬元二張帳卡所記載被告部分償還之每一筆
        資料真實性：
   （1）八十七萬元該張帳卡記載七十八年二月二日償還本金六
        十三萬元及利息二萬零四百九十三元。從被告乙○○七
        七八五活期帳戶同日電腦報表中可看出有一筆三百五十
        九萬四千六百八十元的支出（借貸欄位為D表示支出）
        ，摘要欄為LN表示與loan放款有關，支出加上與放款有
        關，即是清償放款之意。但由傳票中可看出同一日轉帳
        支出三百五十九萬四千六百八十元，卻是分別償還三筆
        借款，其中一筆即為償還本金六十三萬元及利息二萬零
        四百九十三元。七十八年二月二日放款餘額為二十四萬
        元（系爭金額），之後未再償還任何款項。
   （2）七百五十萬元該張帳卡記載分別於－
        七十七年十一月九日償還本金七十六萬元及利息三萬五
        千元，七十七年十一月三十日償還本金四百零三萬元及
        利息三萬一千四百五十三元，七十八年二月三日償還本
        金四十三萬元及利息二千四百零九元，七十八年四月二
        十六日償還本金一百六十七萬元及利息四萬二千八百十
        四元（42,814＝32,427＋9,120＋1,267），從被告乙○○七七八五活期帳戶同日人工或電腦報表中各可看出有
        七十九萬五千元、四百零六萬一千四百五十三元、四十
        三萬二千四百零九元及一百七十一萬二千八百十四元之
        支出可供對應，七十八年四月二十六日放款餘額為六十
        一萬元，之後未再償還任何款項。
  （四）被告提出之帳卡資料未證明為真實：
     （1）各證券放款明細表完全沒核章也沒正本，到底是彰化
          四信員工製作或被告自己製作完全無法證明。
     （2）各證券放款明細表中股票明細的部分，原告對其形式
          不爭執，因銀行將股票融資戶購買或提供之股票明細
          影印給融資戶是合理的。
     （3）各證券放款明細表中償還過程記載的部分，原告認為
          被告未證明為真實；被告空言抗辯該些證券放款明細
          表是彰化四信職員丁○○所提供的，經原告向目前任
          職於彰化十信的丁○○先生求證，他則斬釘截鐵的表
          示該些償還過程記載並不是他所記載的。
     （4）證人戊○○先生雖證稱該些證券放款明細表之真實性
          為真實，其意是指股票明細的記載部分形式上應該是
          真的，因如前所述彰化四信有可能會提供如此明細給
          客戶，但股票明細的實質內容是否真實，證人戊○○
          應沒有就此部分表示意見，因其在庭上作證前，並不
          知庭上會問該些被告於開庭當日才提出的證券放款明
          細表，在庭上作證時，手上亦未持任何資料，何能在
          十秒內核對證明七十七年、七十八年間二十九張明細
          表上的股票明細為被告所購買？
     （5）各證券放款明細表中償還過程記載的部分明顯與股票
          明細的部分筆跡不同，顯是不同人所記載，如果單就
          被告於答辯續四狀提出證券放款明細表證一1-1為證
          ，抗辯七十七年十月十九日所放款的八十七萬元已經
          還清了一節來作驗證，卻可推出被告提出證券放款明
          細表證一1-1記載之償還過程是由後人七拼八湊變造
          而成的，理由如下：
       A、證券放款明細表證一1-1記載七十七年十一月三十日清
          償一百三十萬元，彰化四信竟然沒有收取十月十九日
          至十一月三十日之利息，與常理不符。
       B、證券放款明細表證一1-1記載七十八年二月三日清償
          四十三萬元本金及七十七年十一月三十日至七十八年
          二月三日之利息二千四百零九元，明顯虛偽，因（a
          ）原告主張七十八年二月三日償還本金四十三萬元及
          利息二千四百零九元是償還七百五十萬元該筆放款，
          由三三一帳號七百五十萬帳卡中，七十七年十一月三
          十日至七十八年二月三日之利息記載看出二千四百零
          九元是由七十七年十一月三十日放款餘額二百七十一
          萬元計算至七十八年二月三日而得，若反推回去，則
          年利率為百分之八，與原告提出未經核章繼續收取利
          息帳卡所記載之利率百分之十二、百分之十一相差不
          多，因為一者在七十八年，一者在八十年。（b）被
          告提出證券放款明細表證一1-1記載二千四百零九元
          是七十七年十一月三十日放款餘額四十三萬元計算至
          七十八年二月三日而得，則比照前述反求利率，日數
          是算六十五天，年利率為百分之三點一，結果均極荒
          誕，七十七、七十八年股票市場正旺，股票融資利率
          怎可能只有百分之三點一。故被告提出之帳卡，完全
          係依據填載不實或未經證明之前述證券放款明細表內
          容自行拼湊而成，自不足以證明清償之事實。
  七、原告整理出被告三人在原彰化四信之十八張放款帳卡（乙○○九張，同為三三一放款帳戶；闕寶慧（即己○○）四
      張，同為四九三放款帳戶；庚○○五張，同為三九八放款
      帳戶）中，有十三張之最後一次清償時間均為七十八年十
      月十八日。原彰化四信總經理在中央銀行糾正本業務後，
      以四信資金弭平、歸零帳務之正確時間應是七十八年十月
      十七日以後（包括十月十七日、十八日、十九日、二十日
      ），亦即結案日期為七十八年十月十八日者，均尚未經被
      告清償。又因為七十八年十月十七日之後，彰化四信即沒
      有做股票融資業務，而系爭二張本票之日期是在七十八年
      十月十七日之後，故系爭二張本票並非因被告另行買賣股
      票而簽發。
  八、關於七十八年十月十七日以後結案者，係以四信資金弭平
      ，且原彰化四信與被告主觀上均無清償之意，由下列證物
      可證：卷附會議記錄提及事後原彰化四信以另一套未核章
      帳卡交由專人向被告繼續收取利息，這套帳卡列有被告三
      人尚欠之放款餘額及利息計算方式，放款三三一帳戶尚欠
      餘額四百二十三萬元，放款四九三帳戶尚欠餘額六百六十
      九萬元，放款三九八帳戶尚欠餘額四百六十七萬元，此三
      筆金額與前述被告十八張帳卡中屬於七十八年十月十七日
      以後結案之十三張帳卡餘額完全相符，也與原告持有之被
      告三人五張本票（分屬三三一、四九三、三九八帳戶）之
      金額完全相同，亦即中三百三十八萬元之本票是三三一帳
      戶未償之二十二萬元、四十五萬元、一百零一萬元及一百
      七十萬元四筆餘額合併後經被告確認後重新簽立的；六百
      六十九萬元本票是四九三帳戶八十五萬元、五十萬元、二
      百二十二萬元及三百一十二萬元四筆餘額合併的；四百三
      十二萬元本票是三九八帳戶一百二十萬元及三百一十二萬
      元二筆餘額合併的。由此也可證原告所持有十八張帳卡、
      六張計息帳卡及五張本票之一致性及真實性（此部分詳如
      附表二）。
  九、本案系爭一號本票即是放款三三一帳戶中在七十八年十月
      十八日止仍未償還之餘額（分別為二十四萬元與六十一萬
      元），經被告確認（承認）後重新簽立系爭一號本票八十
      五萬元，交由原彰四信收執。系爭二號本票是在放款三九
      八帳號，七十七年十月二十六日撥放之放款九百萬元，在
      七十八年十月十八日止仍未償還之餘額三十五萬元，經被
      告確認（承認）後重新簽立系爭二號本票三十五萬元，交
      由前彰化四信收執。因為被告雖曾事先交付一些空白支票
      予彰化四信，但都僅簽名未填金額、日期，而系爭一、二
      號本票除了是被告簽名（或授權簽名）、蓋對保印鑑章外
      ，且由被告乙○○親自填寫金額的，至於日期戳記則是在
      八十年一月三十日當日雙方合意蓋戳記以代填寫，原告持
      有五張本票也都是蓋日期戳記，可知當時雙方的做法都是
      如此的。原告否認借款請求權已罹於時效消滅，因被告既
      於八十年一月三十日重新簽發本票，即有承認借款債務之
      意思。
  十、被告三人之放款帳戶三三一號、四三九號、三九八號到後
      來均已改由乙○○、闕寶慧（即己○○）及庚○○三人連
      帶付清償之責，即一人擔任借款人，另二人連帶保證，此
      有七張借款申請書可證，而系爭一號本票是屬於三三一號
      帳戶之放款債務，系爭二號本票是屬三九八號帳戶之放款
      債務，雖說該二筆是舊債務之承認，而無借款申請書，惟
      亦因其延續舊債務之簽立借款憑證模式－被告三人共同發
      票，故如上所述，被告三人自應對該二筆債務連帶負責。
  十一  彰化四信之前每筆股票融資沒有約定清償日期，但借款人
      簽發之本票都沒有記載到期日，故屬見票即付。
參、被告則以：
  一、七十七年至七十九年間被告確曾向彰化四信借款，原告所
      提之切結書並沒有書立日期，亦為七十七年至七十九年間
      所簽，但該筆借款，被告均已清償。原告所提出之二張本
      票究為何時之借款，應命原告舉證證明。被告否認有於八
      十年間向彰化四信借款，如有原告應提出融資融券契約書
      、開立證券信用交易帳戶申請表、融資報告書、客戶融資
      額明細表為證。被告對原告所提出之本票之真正並不爭執
      ，但發票日部分，被告有爭執。該本票上之到期日是原告
      事後所填，如同原告所提之切結書亦沒有書立日期。當初
      被告清償時，本票都沒有還給被告，當時彰化四信之總經
      理說本票三年已經過期，保證不會跟被告請求。被告並主
      張本件借款已經消滅時效。
  二、系爭切結書只有被告乙○○一人簽名，被告闕寶慧（即己○○）、庚○○二人並未簽署，該切結書內既未記載日期
      及金額，其和系爭本票有何原因關係，應由原告另行舉證
      。又原告所提出之本票，其中八十五萬元那張本票下方清
      楚記載「初放日期」為七十七年十月十九日，三十五萬元
      該張本票下方亦記載「初放日期」為七十七年十月二十六
      日，由上可知系爭本票上之日期八十年一月三十日為原告
      事後自行填押偽造。又被告闕寶慧（即己○○）、庚○○
      二人就應負連帶保證部分不爭執。
  三、被告否認原告提出之四百二十三萬、六百六十九萬及四百
      六十七萬帳卡之真實性，因該帳卡都沒有人蓋章，且被告
      否認有繼續支付利息，被告均已結清。原告提出之會議紀
      錄之真偽不明，與被告無關。
  四、原告所提出之本票金額部分確實是被告填載，但被告否認
      原告所述系爭本票日期之填載有經被告確認之事實。又被
      告否認系爭八十五萬本票係由七十七年十月十九日放款之
      八十七萬及七百五十萬元二筆未償餘額（二十四萬及六十
      一萬）合併而成；蓋上開八十七萬及七百五十萬元借款人
      為被告乙○○，連帶保證人為訴外人張耀文、陳萬甲，而
      系爭八十五萬元本票，其連帶保證人為被告闕寶慧（即己○○）、庚○○。且被告乙○○於七十七年十月十九日買
      二筆東元之股票各二十張，分別融資八十七萬元及八十六
      萬元，共計一百七十三萬元，被告分別於七十七年十一月
      三十日賣三十張還款一百三十萬元，七十八年二月三日賣
      十張，還款四十三萬元及利息二千四百零九元，故原告稱
      七十七年十月十九日放款之八十七萬元尚有二十四萬元未
      清償，與事實不符。又被告否認原告主張系爭三十五萬元
      本票係七十七年十月二十六日放款之五百七十萬及三百三
      十萬元，合計九百萬元之未償餘額；因上開五百七十萬及
      三百三十萬元放款時之借款人為被告庚○○，連帶保證人
      為訴外人張耀文及被告乙○○，但系爭三十五萬元本票之
      連帶保證人為被告闕寶慧（即己○○）及乙○○。連帶保
      證人既多不符合，那來的換票之說？原告迄今未能提出有
      關系爭二張本票正確之放款證明，且原告提出之資料有些
      有借款申請書，卻無本票，有些有本票，卻無借款申請書
      。原告稱彰化四信當時以另一套未核章帳卡交由專人向被
      告收息，足見當時彰化四信內部有很多假帳，那原告提出
      之假帳何能做為系爭本票之放款證明？又被告否認證人戊○○之證詞，因換本票時，若債務尚未清償，保證人不能
      更換。
  五、被告向原彰化四信融資，每筆借款有賣股票才還，如果沒
      有賣股票，股票價格虧損至百分之十就會自動斷頭賣掉，
      故還款時間不一定，要賣掉才算。
肆、兩造不爭執之事項
  一、原債權人彰化四信因無法健全經營，經財政部於八十四年
      八月三日以台財融字第八四七二八一七六號函命令原告概
      括承受其資產及負債，是其債權及債務均歸原告。
  二、原告執有被告所簽發發票日均為八十年一月三十日，面額
      各為八十五萬元及三十五萬元，到期日均空白之本票二紙
      。
  三、被告曾書立切結書予原告，切結書上並未載明日期。
  四、如附表編號一之本票，其借款之撥款時間為七十七年十月
      十九日。如附表編號二之本票，其借款之撥款時間為七十
      七年十月二十六日。
  五、原告持有由被告三人共同發票，金額及日期均空白之本票
      數紙，另持有由被告三人共同簽發並載有金額、發票日期
      之五張本票，其中二張為系爭二張本票，其餘三張之金額
      及發票日期分別為三百三十八萬元、七十九年七月三十日
      ，六百六十九萬元，七十九年七月三十日，四百三十二萬
      元、七十九年七月三十日。上開所有本票之簽名及金額部
      分均由被告所填載。
  六、若本件原告主張能成立，被告闕寶慧（即己○○）、庚○○應就本件借款負連帶保證之責。
  七、原彰化四信辦理股票融資業務時，並未約定具體清償日期
      。
伍、兩造之爭點
  一、系爭借款被告是否已經清償？
  二、系爭本票上之日期是否為經兩造同意填寫？
  三、系爭借款之請求權是否已罹於消滅時效？
陸、得心證之理由
  一、原告主張被告三人於七十幾年間向原債權人彰化四信聲請
      股票融資借款，嗣因彰化四信之該項放款業被糾正，彰化
      四信乃以自有資金弭平被告名下之十三筆帳款，以應付中
      央銀行之檢查，故被告名下之十三筆帳款乃於七十八年十
      月十八日同時被歸零。原被告名下之十三筆帳款，屬放款
      三三一帳戶者尚欠餘額四百二十三萬元（338萬+85萬) ，
      放款四九三帳戶尚欠餘額六百六十九萬元，放款三九八帳
      戶尚欠餘額四百六十七萬元（432萬+35萬)，故乃另成立
      三筆放款帳卡繼續向被告收息，被告並分別開立金額分別
      為三百三十八萬、四百三十二萬、六百六十九萬、八十五
      萬及三十五萬元之本票五紙交原彰化四信收執。又系爭八
      十五萬元之本票，係在放款三三一帳號於七十七年十月十
      九日撥放之二筆放款八十七萬元與七百五十萬元後，在七
      十八年十月十八日止仍未償還之餘額（分別為二十四萬與
      六十一萬元），經被告確認後重新簽立系爭一號本票八十
      五萬元。而在放款三九八帳號，七十七年十月二十六日撥
      放之放款九百萬元，在七十八年十月十八日止仍未償還之
      餘額三十五萬元，經被告確認後重新簽立系爭本票三十五
      萬元，詎被告等人經屆期不為清償，被告曾對上開三三一
      帳戶（四百二十三萬元）、四九三帳戶（六百六十九萬元
      ）、三九八帳戶（四百六十七萬元）繼續繳納利息至八十
      一年七月二十日（繳納日期為八十一年七月二十一日）等
      情，業據原告提出八十七萬元、七百五十萬元、二百七十
      萬元、五百七十萬元、三百三十萬元之借款申請書、被告
      乙○○、庚○○之活期存款帳卡、放款帳卡、七七八五帳
      號之存款報表、授信約定書、台灣省合作金庫函、研商「
      原彰化四信持有股票之處理案」會議紀錄、證人戊○○出
      差申請資料、被告三人簽發之空白本票五張及金額分別為
      三百三十八萬、四百三十二萬、六百六十九萬、八十五萬
      及三十五萬元之本票五紙等影本為證，被告對於七十七年
      至七十九年間曾向彰化四信辦理股票融資借款乙節及原告
      提出之借款申請書、被告乙○○、庚○○之活期存款帳卡
      、七七八五帳號之存款報表、授信約定書、被告三人簽發
      之空白本票五張及金額分別為三百三十八萬、四百三十二
      萬、六百六十九萬、八十五萬及三十五萬元之本票五紙等
      證物均不爭執，惟辯稱被告之債務均已清償完畢，否認四
      百二十三萬元（338萬+85萬)、六百六十九萬元、四百六
      十七萬元三筆放款帳卡之真正，且被告亦未曾對上開三筆
      帳卡繼續繳息，原告應提出八十五萬元及三十五萬元二張
      本票之放款證明，又本件應屬消滅時效，系爭八十五萬元
      及三十五萬元二張本票之日期係偽造的等語。
  二、經查，被告抗辯系爭借貸業已清償乙節，固據被告提出明
      細表及原彰化四信證券放款明細表（記載各張股票之融資
      及償還明細）為證，惟查該明細表僅係記載被告三人姓名
      ，被告三人名下十筆借款金額，及該筆借款金額於一定期
      間之利率及利息為若干元，除此之外，並無記載任何清償
      之字眼，實難以作為被告清償之證明。又其上雖有前彰化
      四信員工戊○○之印文，惟據證人戊○○到庭證稱「章是
      我的，但是不記得該明細表的作用是什麼，因為客戶有時
      候會來問還欠多少錢」等語，故尚難以該明細表上有前彰
      化四信員工戊○○之印文，即可認係清償之證明。又被告
      雖提出之原彰化四信證券放款明細表二十九張證明其股票
      融資皆已清償，原告固不否認其中股票明細部分之記載，
      惟否認償還過程記載之真實性，主張被告提出之證券放款
      明細表關於還款流程部分之記載筆跡顯然不同，且部分未
      載利息，或依所收利息計算其利率顯有未合等語。查證人
      戊○○雖到庭證稱被告提出之原彰化四信證券放款明細表
      為真實，惟該明細表並非證人戊○○所製作，且原告亦不
      否認被告提出之證券放款明細表中股票明細部分之記載，
      故證人戊○○證稱被告提出之放款明細表為真實等情，是
      否包含還款過程之明細，尚非無疑？又證人丁○○到庭證
      稱「被告所提放款明細表中以藍色筆打勾部分的那一行是
      我的筆跡，其餘都不是我的筆跡，同一張明細表可能有好
      幾個人作帳。放款帳款明細表不是我做的部分我不敢肯定
      真正。」等語，故被告所提出之放款明細表是否全為真正
      即非無疑。又退步言，縱認被告提出之放款明細表全為真
      正，惟查，證人丁○○證稱「昨天的帳今天如果對存摺，
      有疑問就應該提出來，被告之前幾乎天天到，就會拿存摺
      去登帳。每一筆股票明細是零帳卡就會歸零，帳卡歸零明
      細就會歸零，但有一些股票沒有斷頭，就不會歸零，八十
      年我就離開證券放款，後來都是戊○○處理，之前財政部
      要將四信股票融資放款歸零，後來是如何處理我不知道。
      被告所提出證券放款明細表，不代表是所有股票的明細，
      會不會有遺漏我不清楚。」等語，而證人戊○○亦證稱「
      放款明細表上寫零，不代表該張本票擔保的債務已經還完
      了。因為本票裡面並沒有擔保說他買哪幾張股票，例如買
      五支股票，只簽了一張本票，一支股票借的錢清償了，也
      許還有其他的還沒有清償。」等語，故被告所提出之放款
      明細表縱使為真，僅能代表某些股票之融資已經清償，不
      代表某一放款帳號內所有之債務皆已清償，故被告辯稱其
      皆已清償，尚難採信。
  三、原告主張之上開事實，另經證人戊○○到庭證稱彰化四信
      之業務確實曾被中央銀行糾正，後來就沒有再做，八十七
      年八月二十七日確實有開會等語，若被告之債務確實皆已
      清償，則何以七十八年十月十八日後，另有一套之放款帳
      戶繼續收息？且原告所提出系爭三三一、四九三及三九八
      號放款帳卡下之十三筆帳卡明細，日期部分原本均係蓋數
      字印章，惟於七十八年十月十八日同時被歸零時，均係以
      人工手寫日期，亦與常情有違。故被告自難以原告所提出
      系爭三三一、四九三及三九八號放款帳卡下之十三筆債務
      曾經於七十八年十月十八日同時被歸零，而認定被告之債
      務業已清償完畢。雖被告又否認原告所提出七十八年十月
      十八日以後三張放款帳卡（金額分別為四百二十三萬元、
      六百六十九萬及四百六十七萬元）之真正，並辯稱彰化四
      信內部有很多假帳，其後來並未繼續繳息等語，惟查，上
      開三筆帳卡之金額總合與原先被告於七十八年十月十八日
      被歸零之十三筆債務總金額相符，且證人戊○○亦到庭證
      稱該三筆四百二十三萬元、六百六十九萬及四百六十七萬
      元之帳卡為其所製作，內容係屬真正，利息係從戶頭直接
      扣款，也有當事人用現金來繳，利息收到八十一年七月二
      十日，帳卡如果沒有記載，就表示後來沒有再繳等語。再
      者，上開三筆四百二十三萬元、六百六十九萬及四百六十
      七萬元之帳卡，總金額亦與原告所持有被告三人所共同簽
      發之五張本票，其中二張為系爭二張本票，其餘三張之金
      額及發票日期分別為三百三十八萬元、七十九年七月三十
      日，六百六十九萬元，七十九年七月三十日，四百三十二
      萬元、七十九年七月三十日之本票金額完全相同，而被告
      亦不否認系爭五張本票之金額部分為其所填載，衡情被告
      等人於填寫上開本票金額時，應會先核對所欠金額後，始
      會同意再開立本票，故若原告所提出之上開三筆四百二十
      三萬元、六百六十九萬及四百六十七萬元之帳卡內容係屬
      虛偽，則被告等人又為何同意填載連同系爭二張本票在內
      之五張本票，故被告空言否認，尚不足採。被告又辯稱原
      告迄今未能提出有關系爭二張本票正確之放款證明等語，
      惟查原告已主張系爭二張本票係就原本被告等人未清償之
      部分，另行開立之本票，並非新的融資借款，自無所謂之
      放款證明。且系爭二張本票之發票日期為八十年一月三十
      日（此部分之真實性被告有爭議，理由詳如後述），而查
      ，原彰化四信之股票融資放款業務既於七十八年時已遭糾
      正，嗣於八十年一月三十日時，自不能可能再從事股票融
      資放款業務，故系爭二張支票自非被告於八十年一月三十
      日向彰化四信重新借款時所開立，故被告此部分抗辯，亦
      不足採。再被告否認系爭八十五萬本票係由七十七年十月
      十九日放款之八十七萬及七百五十萬元二筆未償餘額（二
      十四萬及六十一萬）合併而成，及否認系爭三十五萬元本
      票係七十七年十月二十六日放款之五百七十萬及三百三十
      萬元，合計九百萬元之未償餘額，因原本之保證人與後來
      本票上之保證人均不相同云云，然查，保證人係為擔保借
      款本人之債務，對於債權人而言，僅要債務有人擔保，且
      擔保人確有擔保資格外，係由何人擔保，對於債權人而言
      應無差別。且證人戊○○亦到庭證稱同一個帳戶內，因為
      有多筆借款，第一筆與第二筆的保證人可以不同，且同一
      筆貸款沒有清償完畢，換本票時，如果確認債權沒有問題
      的話，可以換保證人等語，雖被告否認證人戊○○此部分
      證詞，辯稱同一筆貸款沒有清償完畢，換本票時，不能換
      保證人等語，惟被告對其此部分抗辯未另行舉證以實其說
      ，被告此部分抗辯亦難採信。
  四、被告又抗辯本件已罹於時效消滅等情，為原告所否認，主
      張被告於八十年一月三十日從新簽立系爭二張本票，即有
      承認債務之意思，被告則另抗辯系爭本票之日期八十年一
      月三十日為彰化四信所偽造等語。按請求權，因十五年間
      不行使而消滅。但法律所定期間較短者，依其規定。又消
      滅時效，因承認而中斷，民法第一百二十五條、第一百二
      十九條第一項第二款分別定有明文。再按消滅時效因請求
      、承認、起訴而中斷。所謂承認，指義務人向請求權人表
      示承認其請求權存在之觀念通知而言，又承認不以明示為
      限，默示的承認，如請求緩期清償、支付利息等，亦有承
      認之效力，最高法院五十一年台上字第一二一六號判例可
      資參照。本件姑且不論系爭二張本票之日期有無經過被告
      之同意而填載，查系爭二張本票之實際放款日期為七十七
      年十月十九日及七十七年十月二十六日，此為兩造所不爭
      執。又查，系爭八十五萬元之本票係屬三三一放款帳號內
      之債務（四百二十三萬元）之一部分，系爭三十五萬元本
      票係屬三九八放款帳號內債務四百六十七萬元之一部分，
      而原告對三三一、三九八放款帳戶均曾繼續繳納利息至八
      十一年七月二十日（繳納日期為八十一年七月二十一日）
      等情，已如前述，足見被告至少於八十一年七月二十一日
      有承認債務之意思，堪認原告之請求權時效因被告之清償
      利息屬承認債務而中斷，應自八十一年七月二十一日從新
      起算十五年時效。而原告係於九十四年十二月十九日對被
      告聲請核發支付命令，此有收文戳章可稽，尚未逾十五年
      之請求權時效，故被告抗辯本件已罹於時效消滅云云，尚
      不足採。
  五、按消費借貸之借用人應於約定期限內，返還與借用物種類
      、品質、數量相同之物，未定返還期限者，借用人得隨時
      返還，貸與人亦得定一個月以上之相當期限，催告返還，
      民法第四百七十八條定有明文。又數人負同一債務，明示
      對於債權人各負全部給付之責任者，為連帶債務。無前項
      之明示時，連帶債務之成立，以法律有規定者為限，民法
      第四百七十八條前段、第二百七十二條分別定有明文。另
      保證債務之所謂連帶，係指保證人與主債務人負同一債務
      ，對於債權人各負全部給付之責任而言，此參照民法第二
      百七十二條第一項規定連帶債務之文義即明。經查，原彰
      化四信辦理股票融資業務時，並未約定具體清償日期，此
      為兩造所不爭執，故屬未定期限之借款債務，原告應定一
      個月以上之相當期限，催告返還。又「按民法第四百七十
      八條規定：消費借貸未定返還期限者，借用人得隨時返還
      ，貸與人亦得定一個月以上之相當期限催告返還。所謂貸
      與人得定一個月以上之相當期限催告返還，非謂貸與人之
      催告必須定有期限，祇須貸與人有催告之事實，而催告後
      已逾一個月以上相當期限者，即認借用人有返還借用物之
      義務。」再「被上訴人既已對上訴人起訴，起訴狀繕本又
      於六十八年八月九日送達上訴人，自可認被上訴人已對上
      訴人為催告，且截至第二審更審言詞辯論之日止，為時逾
      一個月以上，縱本件借貸未定有返還期限，亦可認被上訴
      人之請求與民法第四百七十八條規定相符。」 (最高法院
      七十三年台抗字第四一三號及七十年台上字第二０一一號
      判例可資參照）。本件原告主張被告尚積欠原告一百二十
      萬元尚未清償，及系爭八十五萬元及三十五萬元之借款債
      務均曾繳納利息至八十一年七月二十日乙節，已如前述，
      又原告主張系爭二張本票為被告三人共同簽發，應負連帶
      清償之責乙節，為被告所不爭執。此外，原告於九十四年
      十二月十九日聲請核發支付命令，支付命令繕本於九十四
      年十二月二十六日送達被告乙○○及闕寶慧（即己○○）
      ，於九十五年一月七日送達被告庚○○，此有送達回證可
      稽，截至言詞辯論終結之日止，為時已逾一個月以上，縱
      本件借貸未定有返還期限，亦可認原告之請求與民法第四
      百七十八條規定相符。故原告依借貸及連帶保證之法律關
      係提起本訴，請求被告應連帶給付原告一百二十萬元及自
      八十年七月二十一日起至清償日止，按年息百分之五計算
      之利息，為有理由，應予准許。
  六、因本案事證已臻明確，兩造其餘主張陳述及所提之證據，
      經核均與本院前揭判斷無違，毋庸再予審酌，附此敘明。
柒、訴訟費用負擔之依據：民事訴訟法第八十五條第二項。
中    華    民    國    95    年    8    月  28      日
                  民事第二庭    法  官  詹秀錦
以上正本係照原本作成。
如對判決上訴，應於判決送達後20日內向本院提出上訴狀。
中    華    民    國    95    年    8     月    29    日
                                書記官  陳秀香
附表一：
┌──┬──────┬───────┬────┬───┬─────┐
│編號│ 發  票  日 │金額（新臺幣）│發票人  │到期日│ 放款帳號 │
├──┼──────┼───────┼────┼───┼─────┤
│ １ │ 80年1月30日│    850,000元 │乙○○  │ 未載 │          │
│    │            │              │庚○○  │      │  331     │
│    │            │              │闕寶慧（│      │          │
│    │            │              │即己○○│      │          │
│    │            │              │）      │      │          │
│    │            │              │        │      │          │
├──┼──────┼───────┼────┼───┼─────┤
│ ２ │ 80年1月30日│    350,000元 │乙○○  │ 未載 │ 398      │
│    │            │              │庚○○  │      │          │
│    │            │              │闕寶慧（│      │          │
│    │            │              │即己○○│      │          │
│    │            │              │）      │      │          │
│    │            │              │        │      │          │
└──┴──────┴───────┴────┴───┴─────┘


司法院資訊處製作；財團法人民間司法改革基金會備份。
